【裁判字號】    88,訴,826
【裁判日期】    890229
【裁判案由】    確認本票債權不存在
【裁判全文】
臺灣新竹地方法院民事判決  八十八年度訴字第八二六號
    原      告  戊○○
                乙○○
    右二人共同
    訴訟代理人  李文傑律師  住新竹市○○路一０七號七樓七號
    複代理  人  丁○○      住.
    被      告  丙○○      住台北市○○路○段十二巷十六號
    兼右一人訴  甲○○      住.
    訟代理  人
右當事人間請求確認本票債權不存在事件，本院判決如左：
    主    文
確認被告甲○○持有以原告名義簽發如附表一所示之本票共壹拾貳張、金額共計新台
幣玖拾捌萬零玖佰元，對原告之本票債權不存在。
確認被告丙○○持有以原告名義簽發如附表二所示之本票共貳拾貳張、金額共計新台
幣貳佰伍拾柒萬陸仟元，對原告之本票債權不存在。
訴訟費用由被告甲○○負擔百分之二十八，由被告丙○○負擔百分之七十二。
    事    實
甲、原告方面：
一、聲明：求為判決如主文第一項、第二項所示。
二、陳述：
（一）緣原告於接獲本院八十八年度票字第一三四六號民事裁定時，因該裁定之附表
      ，其中編號五至二十二號之部分，係印在背面，代理人於擬具起訴狀時未及發
      現，致僅就該附表二編號一至四號部分之本票，對被告丙○○提起確認之訴，
      因於起訴後始發現另有如附表二編號五至二十二之本票亦遭偽造，爰就該等本
      票部分，擴張訴之聲明，請求確認被告持有如附表二所示之本票，對原告之本
      票債權不存在，縱本院認為屬訴之追加，惟因無礙被告丙○○之防禦及訴訟之
      終結，是此部分之追加應為法之所許。
（二）原告於日前先後接獲本院八十八年度票字第一三四五號、一三四六號民事裁定
      ，准予被告二人得分別以原告名義簽發如附表一、二所載之本票，實施強制執
      行程序，原告至感驚訝，因原告不曾有簽發上開本票之行為，該等本票上原告
      二人名義之印文，亦非真正，係遭偽造，且原告與被告之間亦無相關之債權債
      務發生，亦不認識被告丙○○，是上開有原告印文之本票，顯係遭他人偽造原
      告名義而為，被告持有原告名義簽發之本票，對原告權益自有損害，爰訴請判
      決如訴之聲明所述。
（三）按「確認法律關係不存在之訴，如被告主張其法律關係存在時，應由被告負舉
      證責任」，有最高法院四十二年台上字第一七０號判例足參，而就上開之本票
      ，原告除否認有簽發票據之行為外，並主張與被告間無系爭本票之債權債務關
      係存在，故被告既主張存在，即應舉證以實其說，否則空言白話，當難令人採
      信。
（四）對證人徐正喜到庭陳稱：「附表一、二所示之本票，係其先前多次向被告甲○○借款繳納土地增值稅時，因簽發支票交予甲○○，其後到期時因證人徐正喜
      未存入款項於該支存帳戶內，甲○○亦應證人徐正喜之要求未予以提示，其後
      甲○○乃要求證人徐正喜簽發上開本票來換回支票，被告甲○○遂購買好空白
      本票後，由證人徐正喜到甲○○所經營之公司二樓當場用印簽發上開本票，當
      時原告二人並未在場，亦未授權徐正喜簽發本票」等情，原告並無意見。
三、對被告抗辯之陳述：
（一）雖被告辯稱就上開之本票，共同發票人徐正喜並不否認其簽名發票行為之真正
      ，可見原告二人之發票行為亦屬真正云云。惟查，原告二人確無簽發如附表一
      、二所示之本票，至於原告戊○○之夫、原告乙○○之父即證人徐正喜有無簽
      發該等本票，本與原告無關。縱徐正喜確有簽發該等本票之行為，亦不能以彼
      例此，率爾認定原告有發票行為。
（二）被告另辯稱原告並未在前開民事裁定送達後十日之不變期間內向本院提起抗告
      ，亦未於送達後二十日之不變期間內另提起確認債權不存在之訴，足見本件起
      訴已逾法定期間，而罹於時效云云。惟查，所謂抗告程序，並不審查實體，原
      告所稱並未簽發本票之理由，縱依抗告程序為之，亦必遭法院駁回，徒增訟源
      而已。且提出確認本票債權不存在之訴訟，本無期間之限制，縱若於接到本票
      裁定後逾二十日之期間始行為之，至多僅無非訟事件法第一百零一條第二項之
      適用，並無所謂罹於時效之問題，是被告所辯云云，並無足取。
四、證據：提出本院八十八年度票字第一三四五、一三四六號本票裁定影本各一份，
    並聲請向竹東郵局、華南商業銀行竹東分行、台灣中小企業銀行竹北分行、合作
    金庫竹東支庫函調原告二人在上開行庫之申請開戶資料及印鑑卡、往來約定書。
乙、被告方面：
一、聲明：原告之訴駁回。
二、陳述：
（一）就附表一、二所示之本票，其發票人共有三人即原告及訴外人徐正喜，而徐正
      喜並不否認其確有簽發該等本票之行為，是原告既為共同發票人，其等發票行
      為應屬真正無化。且就被告丙○○持有如附表二所示之本票，原告於起訴時僅
      就其中編號一至四之四紙本票提起訴訟，對其餘十八張本票並不否認係其所簽
      發，如此，應認該四紙本票亦係原告簽發無誤。
（二）原告並未於接獲本院八十八年度票字第一三四五、一三四六號民事裁定送達後
      十日內之不變期間內提起抗告，亦未於二十日內提起確認本票債權不存在之訴
      ，其起訴行為已逾法定期間，並罹於時效消滅，是原告請求，應予以駁回。
（三）本件先前係因證人徐正喜向被告甲○○借款，言明欲繳納土地增值稅後，以其
      土地與建商合建房屋，徐正喜乃持印鑑證明、原告及徐正喜之土地所有權狀、
      使用執照，並到被告甲○○之公司二樓簽發上開本票，一起質押交予被告甲○○而借款，當時因被告甲○○有部分款項係另向張告丙○○調取而借予徐正喜
      ，乃將取得之如附表二所示之本票再轉交予被告丙○○，是原告既於借款時一
      併委由徐正喜持相關之權狀作為憑據，且徐正喜曾於取得借款後匯入一筆款項
      至原告戊○○之帳戶內，顯見原告確有授權徐正喜以簽發附表一、二所示之本
      票，其等嗣後再否認有發票行為，顯屬無稽。
（四）對證人徐正喜到庭所稱：「附表一、二所示之本票，係其先前多次向被告甲○○借款繳納土地增值稅時，因簽發支票交予甲○○，其後到期時因證人徐正喜
      未存入款項於該支存帳戶內，甲○○亦應證人徐正喜之要求未予以提示，其後
      甲○○乃要求證人徐正喜簽發上開本票來換回支票，被告甲○○遂購買好空白
      本票後，由證人徐正喜到甲○○所經營之公司二樓當場用印簽發上開本票，當
      時原告二人並未在場」等情，被告並不爭執，惟就證人徐正喜所述當時原告二
      人並無授權其為發票行為乙節，被告予以否認。
三、證據：提出本院八十八年度票字第一三四五、一三四六號本票裁定影本各一份、
    附件一、二所示之本票影本各一份、乙○○、戊○○及徐正喜名義之土地所有權
    狀影本、乙○○名義之建築改良物所有權狀影本、戊○○名義之使用執照影本、
    確定證明書影本二份、徐正喜之印鑑證明影本一份、戶口名簿影本一份，並聲請
    訊問證人徐正喜。
丙、本院依職權調取本院八十八年度票字第一三四五、第一三四六號民事聲請事件卷
    宗。
    理    由
一、按訴狀送達後，原告不得將原訴變更或追加他訴。但有下列各款情形之一者，不
    在此限：... 二、請求之基礎事實同一者... 七、不甚礙被告之防禦及訴訟之終
    結，修正之民事訴訟法第二百五十五條第一項第二款、第七款定有明文。本件原
    告於起訴時，主張本票上之發票行為係遭偽造，請求確認被告丙○○所持有之本
    票，對原告之本票債權不存在部分，固僅就如附表二所示編號一至四之本票為之
    ，惟其於訴訟過程中，另再就附表二編號五至二十二之十八張本票，亦主張其發
    票行為亦係遭偽造，一併求為確認被告丙○○就上開本票對原告之本票債權不存
    在，此部分係屬訴之追加，而非僅屬原告訴之聲明之擴張，惟因上開附表二編號
    四至二十二之十八張本票，其票載發票日與編號一至四者均相同，且為證人徐正
    喜於同一日所簽發，此據證人徐正喜到庭證述在卷（八十九年二月十九日筆錄）
    ，且為兩造所不爭執，準此，堪認原告追加就上開十八張本票之請求，其請求之
    基礎原因事實與起訴時所列之該四張本票，係屬基礎事實同一，且原告為上開之
    追加，並無礙於被告之防禦及訴訟之終結，揆諸首開說明，原告所為訴之追加，
    應予准許，先此敘明。
二、本件原告起訴主張：其等並未簽發如附表一、二所示之本票，該等本票上之印文
    係遭偽造，且其等與被告丙○○並不認識，素未謀面，與另一被告亦均無債權債
    務關係，爰起訴請求確認被告甲○○就其持有如附表一所示之本票，被告丙○○
    就其持有如附表二所示之本票，對原告之本票債權均不存在等語；被告則以：原
    告未於接獲本院對其所為之本票裁定後十日內抗告或二十日內提起本件訴訟，已
    逾法定期間而罹於時效消滅，不得再事主張，且該等本票確係訴外人徐正喜持其
    本人及原告二人之印章，在被告甲○○公司處所簽發，當時徐正喜並持其本人之
    印鑑證明、原告等人之土地權狀及使用執照等為憑據以向被告借款，顯見原告確
    有授權徐正喜簽發如附表一、二所示之本票，至於附表二之本票，係由被告甲○○取得後再轉交予被告丙○○行使等語，以資置辯。
二、按本票執票人依票據法第一百二十三條之規定，聲請法院裁定許可對發票人強制
    執行，係屬非訟事件，此項裁定僅依非訟事件程序，以審查強制執行許可與否，
    並無確定實體上法律關係存否之效力，而發票人如就票據債務之存否有爭執時，
    自得提起確認之訴以資解決，且發票人逾非訟事件法第一百零一條第一項所定之
    二十日期間而起訴者，僅無同條第二項規定之適用，非謂逾此期間即不得再提起
    確認本票債權不存在之訴。是故，被告以原告在接獲其等分別以如附表一、二所
    示之本票向本院聲請而獲准核發之八十八年度票字第一三四五、一三四六號民事
    裁定後，未於十日內提起抗告，且未於二十日內提起本件訴訟，即謂原告之時效
    消滅，嗣後不得再行起訴請求云云，顯屬無據，不足採信。
三、按本票本身是否真實，即是否為發票人所作成，應由執票人負證明之責，有最高
    法院五十年台上字第一六五九號判例可參，故發票人主張本票係偽造，依非訟事
    件法第一百零一條規定，對執票人提起確認本票係偽造或本票債權不存在之訴者
    ，應由執票人就本票為真正之事實，先負舉證責任，此參諸六十五年七月六日、
    六十五年度第六次民事庭會議決議（一）自明。本件被告甲○○、丙○○固分別
    持有以原告名義用印而簽發之如附表一、附表二所示之本票，此業據被告提出上
    開本票影本在卷可憑，惟原告否認上開本票上之印文係其本人所為，並主張其上
    用印之發票行為係遭他人偽造等語，準此，原告既已否認該本票上發票行為之蓋
    章用印之真正，執票人即被告即應就其用印之真正，以及原告有授權他人為發票
    用印行為負舉證之責任。經查：
（一）被告聲請訊問之證人即在上開本票上簽名用印之本票發票人徐正喜到庭證稱：
      「我為原告乙○○之父，為原告戊○○之夫，本票上乙○○及戊○○之印文都
      是我蓋的，是在甲○○公司二樓，他（即甲○○）買好本票，叫我過去蓋的，
      戊○○與我感情不好，所以原告他們都不知情，乙○○的章是後來才再刻的，
      戊○○的章不記得是舊有的還是新刻的，縱為舊有的章，也是因為之前與我的
      章一起鎖在鐵櫃內，是我自己拿來蓋的，蓋的日期即是票載發票日....  記不
      清楚向被告甲○○借來的錢有無匯到戊○○的戶頭內，縱使有，也是因為當時
      是為了繳土地增值稅之事而向被告甲○○借錢，是八十五年間的事，因土地與
      他人合建，須繳清增值稅，也因為增值稅僅部分銀行可繳，剛好我太太有帳戶
      之銀行可繳，所以才會匯錢到我太太帳戶內，我向被告甲○○借錢當時有與戊○○住在一起，但夫妻感情十幾年來即不好，我外面負債的情形她不清楚，因
      為戊○○銀行存摺、印章都放在同一鐵櫃內，且我與銀行的人有熟，故可以拿
      存摺前去提領。我十幾年來陸續向被告甲○○借現金，當時有開支票給他而沒
      兌現，甲○○沒有軋入銀行，所以我才簽發附表一、二之本票來換回那些支票
      ，當時本票我都交給甲○○，並沒有交給丙○○」等語（八十九年二月十五日
      筆錄），而被告除對證人徐正喜所述原告於徐正喜簽發該本票時，並不知情，
      也未授權徐正喜用印為發票行為一節予以否認外，對證人徐正喜其餘證述之情
      節並不爭執，是依證人徐正喜所言，堪認附表一、二所示之本票上，其中原告
      二人在發票人欄之印文，並非原告所為，而係證人徐正喜在被告之公司二樓內
      所蓋用，準此，原告二人是否有授權徐正喜用印為發票行為，即為本件之關健
      點。
（二）被告雖以先前證人徐正喜向其借款時，係持徐正喜本人之印鑑證明、原告及徐
      正喜之土地所有權狀、使用執照為憑據，並到被告甲○○之公司二樓簽發上開
      本票，一起質押交予被告甲○○而借款，且徐正喜曾於取得借款後匯入一筆款
      項至原告戊○○之帳戶內，辯稱原告確有授權徐正喜以簽發附表一、二所示之
      本票等語，並據其提出乙○○、戊○○及徐正喜名義之土地所有權狀影本、乙○○名義之建築改良物所有權狀影本、戊○○名義之使用執照影本、確定證明
      書影本二份、徐正喜之印鑑證明影本一份為證。查，依證人徐正喜前開所述，
      其係因十幾年來陸續多次向被告甲○○借款，以供繳清土地增值稅後，與建商
      合建房屋，而簽發附表一、二所示之本票，係用來換回其原先簽發交予被告甲○○之支票，是徐正喜持原告等人名義之土地所有權狀及使用執照質押在被告
      甲○○處，以向被告甲○○借款時，是否為證人徐正喜先前簽發支票借款之時
      ，而非嗣後簽發本件本票之時，已不無可能。況縱認上開所有權狀及使用執照
      確係於徐正喜簽發本件之本票時，始一併交付予被告甲○○，惟依證人徐正喜
      前開所述其本人之印章與原告等人之印章及原告之存摺係同放在鐵櫃內之情形
      ，該等原告所有之土地所有權狀及使用執照，亦可能同放一處而為徐正喜取出
      交付被告甲○○。再者，雖證人徐正喜證稱其有可能將向被告甲○○借得之其
      中一筆款項，匯入原告戊○○之銀行帳戶內，惟證人徐正喜另證稱因該等款項
      係為繳納土地增值稅而借，而僅部分銀行有代辦繳納事宜，乃利用原告戊○○
      之該一帳戶以繳稅之情，亦為被告所不爭執，是尚難僅憑徐正喜簽發本票時，
      有一併交付原告之所有權狀及房屋使用執照，以及徐正喜曾將部分向被告甲○○借得之款項，匯入原告戊○○之戶頭內，即據此認定原告二人有授權證人徐
      正喜就本件之本票代為發票行為而用印。
（三）依證人徐正喜前開之所述，其已陳稱本件本票上原告二人之印文，係其未經原
      告之同意或授權，而自行冒用原告名義予以蓋用為發票行為，是就徐正喜蓋用
      原告二人之印文為發票行為部分，在刑法上容有可能觸犯偽造有價證券罪，而
      該罪為最輕法定本刑三年以上十年以下之有期徒刑之重罪，倘證人徐正喜確未
      為該一行為，衡情其應無必要甘冒此一大不諱，在有可能因此被移送偵辦，並
      被起訴判處重刑之情境下，率爾為上開不實之陳述？因此，堪認證人徐正喜上
      開之證述有其可信性。
（四）復查，本院依原告之聲請，向原告二人分別設有存提款帳戶之竹東郵局、華南
      商業銀行竹東分行、台灣中小企業銀行竹北分行，調取原告二人之申請開戶資
      料及印鑑卡，經台灣中小企業銀行竹北分行、竹東郵局、華南商業銀行竹東分
      行分別以竹北（八九）字第一六一號、0000000─三號、華竹東存字第
      四號函檢送之印鑑卡，經比對其上原告之印文，確與本件本票上原告二人名義
      之印文，不相符合之情，亦有上開印鑑卡及本票影本在卷可憑。
四、綜上所述，被告甲○○、丙○○雖分別持有附表一、二所示之本票，惟無從證明
    其上原告二人在發票人欄之印文，確屬原告二人所蓋用或授權他人所為，是本件
    被告二人既無從證明該等本票上原告二人之發票行為確屬真正，揆諸首開說明，
    原告自不必對持票之被告負本票債務，從而，原告提起本件訴訟，請求確認被告
    甲○○就如附表一所示之十二張本票，以及被告丙○○就如附表二所示之二十二
    張本票，對原告二人之本票債權均不存在，為有理由，應予准許。
五、本件判決之基礎已臻明確，兩造其餘攻擊防禦方法及舉證，核與前揭判斷不生影
    響，無庸一一論列，併此敘明。
六、據上論結，本件原告之訴為有理由，依民事訴訟法第七十八條、第八十五條第一
    項但書，判決如主文。
中      華      民      國    八十九    年      二      月    二十九    日
                                  臺灣新竹地方法院民事第一庭
~B法      官  鄭政宗
右為正本係照原本作成。
如對本判決上訴，須於判決送達後廿日內向本院提出上訴狀。
~B法院書記官  洪儷容
中      華      民      國    八十九    年      二      月    二十九    日


司法院資訊處製作；財團法人民間司法改革基金會備份。
